【裁判字號】    98,消債更,68
【裁判日期】    981123
【裁判案由】    更生事件
【裁判全文】
臺灣花蓮地方法院民事裁定            98年度消債更字第68號
聲  請  人  甲○○
上列當事人因消費者債務清理事件聲請更生，本院裁定如下：
    主      文
更生及保全處分之聲請均駁回。
聲請費用由聲請人負擔。
    理      由
一、按債務人與金融機構協商成立者，不得聲請更生或清算，但
    因不可歸責於己之事由，致履行顯有重大困難者，不在此限
    ；本條例施行前，債務人依金融主管機關協調成立之中華民
    國銀行公會會員辦理消費金融案件無擔保債務協商機制與金
    融機構成立之協商，準用前項之規定，消費者債務清理條例
    第151條第5項、第6項分別定有明文。又聲請更生或清算不
    合程式或不備其他要件者，法院應以裁定駁回之，但其情形
    可以補正者，法院應定期間先命補正，復為同條例第8條所
    明定。
二、本件聲請意旨略以：
（一）聲請人於92年間離婚，次年取得其子陳鏡安之監護權而獨
      立撫養迄今，前夫未曾支付子女之生活費用，而聲請人與
      其子為求安定住所，與中國信託銀行全額貸款新台幣（下
      同）1,999,000元購屋，前三年僅繳利息，現今則繳本息
      每月14,000元，聲請人受僱於花玉自助餐店，負擔沈重，
      且尚須扶養年邁之父親，每月扶養費約4,000元，不得已
      僅向親友舉債度日，導致民間債務累積約142萬元。聲請
      人雖於95年8月間與債權銀行協商，並達成協議，以120期
      、0利率、每月9,537元償還，當時聲請人薪資略近3萬元
      而得以按期償還，惟97年起因經濟不景氣而減少聲請人工
      作時數，於97年8月間縮減至27,000元，聲請人繳至97年9
      月8日後因減薪時無法履約而毀諾，且聲請人於98年2月間
      月薪更減少至22,500元，每月平均收入24,438元，經扣除
      先前借款，僅剩1萬餘元，而其子將於今年就讀大學，生
      活費用將更為吃緊。聲請人於98年4月10日再次申請前置
      協商，亦遭退件。綜上所述，聲請人毀諾乃係因經濟不景
      氣而致收入短少，非可歸責於聲請人，且其無擔保或無優
      先權之債務總額未逾1,200萬元，復未經法院裁定開始清
      算程序或宣告破產，爰聲請更生等語。
（二）又聲請人收入不高，受經濟不景氣影響，每月收入僅
      22,500元，在法院扣薪後僅剩1萬餘元，根本不足以維持
      生計及父親、小孩之扶養費，全家陷入困境，而聲請人之
      自用住宅若遭法拍亦使全家頓失所依，且需額外支出租屋
      費用，無疑是雪上加霜。況聲請人之債權人不只有顏宏裕
      、玉山銀行，聲請人僅履行上開兩位債權人之債務，則其
      他同順位債權人之權益將受影響，甚為不公，為使各債權
      人能公平受償，同時保障聲請人全家人生活，使聲請人有
      重獲更生之機會，爰請求停止98年執字第8534號強制執行
      程序，以保全聲請人之薪資等語。
三、經查：
（一）本件聲請人主張於95年7月10日與金融機構之債權人成立
      協商，約定自95年8月起，分120期、0利率，按月繳納協
      商款項9,537元，而聲請人依約繳款至97年9月8日，償還
      26 期後毀諾等情事實，有協議書暨無擔保債務還款計畫
      、存摺影本附卷可稽（見本院卷第28-29、1 48頁），核
      與富邦銀行陳報狀所述相符（詳本院卷第60頁），自堪信
      為真實。
（二）按債務人與金融機構協商成立者，除非因不可歸責於己之
      事由，致履行顯有重大困難，否則不得聲請更生或清算，
      已如前述。是債務清償方案成立後，固由債務人按其條件
      履行，惟需於其後發生情事變更，在清償期間收入或收益
      不如預期，致該方案履行困難甚或履行不能，因不可歸責
      於己，始能依本條例第151條第5項但書之規定聲請更生或
      清算。此項規定旨在避免債務人任意毀棄已成立之協商，
      濫用更生或清算之裁判上債務清理程序，蓋以債務清償方
      案係經當事人行使程序選擇權所為之債務清理契約，債務
      人自應受該成立之協議所拘束。聲請人固為前開主張，惟
      查：
   1、聲請人於95年5月間申請債務協商時所提出之收入證明切
      結書，即載明其每月收入為25,000元，並敘明因全額貸款
      購屋之故，希望每月還款金額以10,000元為限，剩下的
      15,000元需負擔家庭開銷及房貸利息等語，有富邦銀行所
      提出之聲請人收入切結證明書在卷可查（見本院卷第66-
      67頁），足徵聲請人雖於本件聲請更生時主張協商時月薪
      約略近3萬元，於97年8月間縮減至27,000元，因減薪之故
      於97年9月8日繳交最後一期協商金額後毀諾等語，然聲請
      人於協商時即是以每月25,000元計算其收入，而與債權銀
      行達成協商，縱聲請人於毀諾前一個月被減薪至27,000元
      ，仍較協商時聲請人所陳報之收入25,000元為高。且聲請
      人上述與債權銀行所達成之協商條件（即自95年8月起，
      分120期，0利率，每月償還9,537元），並未逾聲請人協
      商時自行提出之償債方案範圍。是聲請人自不得以遭減薪
      乙情，主張為因不可歸責於己，致履行協商有重大困難之
      事由。
   2、又聲請人雖主張其於93年9月間之購屋貸款前3年僅需繳利
      息，目前則需每月繳納本息14,000元云云，然上開情事係
      屬聲請人在協商時所得預見，據以評估可否履行協商條件
      之事實，聲請人就其本身收支狀況知之甚稔，亦瞭解房貸
      於3年寬限期後需開始繳納本息，卻仍同意每月償還前開
      協商金額，其理應已考量自身還款能力，及籌措資金來源
      之規劃，則其縱有薪資收入不敷償還之情況，亦屬聲請人
      於協商時可得預見。再者，自有房屋並非維持聲請人保有
      符合人性尊嚴之基本生活所必須，且考量一般未積欠他人
      債務之鄉間家庭或中低收入戶家庭，無自有房屋而需租屋
      居住者，尚非少數，聲請人為繳交房貸，每月需支出之金
      額為14,000元，尚高於每月協商之還款金額9,537元，聲
      請人自承其迄今均有正常繳交房貸（見本院卷第69頁），
      足見聲請人顯有能力負擔協商之還款金額。況房貸部分乃
      係清償有擔保之債務，雖以聲請人名下之不動產作為擔保
      ，但不因此即認聲請人應優先清償此部份債務而置其他無
      擔保債權人之權益於不顧，聲請人若能妥適處分上開不動
      產，所得價款縱不足以全額清償聲請人之債務，但可降低
      其每月應還款之金額，亦無庸再支出房屋貸款之費用，聲
      請人不思此途，卻捨協商程序而逕為個別債權銀行之選擇
      性還款，以圖保有個人資產，縱因此而導致無力清償協商
      金額，亦係聲請人自身考量所致，尚難認係屬不可歸責於
      債務人之事由。
   3、再斟之聲請人於98年10月20日具狀陳明其子陳鏡安於98年
      6月畢業後，已於98年8月26日入伍而無需再受聲請人扶養
      ，是聲請人所得支配之金額，當較之前寬裕，是聲請人如
      因暫時性履行不便或有無法履行之情事，應向最大債權銀
      行提出緩繳或展延還款之申請，或經由個別一致性協商方
      案，亦或透過個別債權銀行協商程序謀求解決，而非泛以
      經濟困難無力履行協商條件為由，斷然任意毀諾，並以之
      作為不可歸責於己之事由。
四、綜上所述，本件聲請人於協商成立後，難認有何不可歸責於
    己之事由，致履行顯有重大困難，其聲請更生與前開規定不
    符，依首揭條文之意旨，本院即無從任由聲請人任意選擇毀
    諾而准予更生之理，自應駁回其更生之聲請。而更生之聲請
    既經駁回，其保全處分之請求，已無必要，應併予駁回。爰
    裁定如主文。
中    華    民    國    98    年    11    月    23    日
                      臺灣花蓮地方法院民事庭
                          法      官  陳雅敏
上為正本係照原本作成。
如不服本裁定，應於裁定送達後10日內，以書狀向本院提出抗告
(須附繕本)，並繳納抗告費新臺幣1千元。
中    華    民    國    98    年    11    月    23    日
                         法院書記官  蕭惟


司法院資訊處製作；財團法人民間司法改革基金會備份。
